【裁判字號】    98,抗,686
【裁判日期】    980722
【裁判案由】    聲明異議
【裁判全文】
臺灣高等法院刑事裁定                   98年度抗字第686號
抗  告  人  甲○○○
（即受刑人之配偶）
受  刑  人  乙○○
上列抗告人因聲明異議案件，不服臺灣板橋地方法院中華民國98
年6月23日裁定（98年度聲字第2664號），提起抗告，本院裁定
如下：
    主  文
抗告駁回。
    理  由
一、聲明異議意旨略以：受刑人乙○○前因違反商業會計法等案
    件，經本院以96年度訴字第247 號刑事判決，就違反商業會
    計法部分宣告有期徒刑4 月，另就違反稅捐稽徵法部分宣告
    有期徒刑3月確定在案。上開判決嗣經臺灣板橋地方法院以
    98年度聲字第1058號刑事裁定定應執行有期徒刑6月，如易
    科罰金，以銀元3百元折算1日。受刑人乙○○日前接獲臺灣
    板橋地方法院檢察署執行傳票，於6月3日前往該署執行科執
    行應受刑罰，並聲請准予易科罰金。惟執行檢察官竟以本案
    虛偽進項憑證淨額太高為由，不准受刑人易科罰金之聲請，
    旋即解往土城看守所服刑。本件受刑人之前未有前科紀錄，
    而檢察官不准乙○○易科罰金之聲請之事由，屬刑法第57條
    規定，乃法院為科刑判決時所為科刑輕重之審酌標準，而非
    檢察官是否准予易科罰金之事由。本件受刑人所犯前揭案件
    ，業經臺灣板橋地方法院前開判決審酌各項情節後分別量處
    有期徒刑4月、3月，應執行有期徒刑6月，併為易科罰金折
    算標準之諭知，至於易科罰金之准否，應依刑法41條第1項
    但書規定，應符合「確因不執行所宣告之刑，難收矯正之效
    或難以維持法秩序者」之法律要件，而本件並無不執行所宣
    告之刑，難收矯正之效或難以維持法秩序之情形，檢察官以
    虛偽進項憑證淨額太高為不准易科罰金之理由，其執行指揮
    之裁量，顯屬不當。又受刑人乙○○目前為十美企業股份有
    限公司清算人，該公司現正進行清算程序中，急需乙○○負
    責造具相關財產清冊，並召集股東會提請承認，此有臺灣板
    橋地方法院函文可稽。此外，受刑人目前患有脊椎第四節骨
    刺之症狀，並有血尿、攝護腺癌之疑似症狀，需接受門診追
    治療，此有診斷證明書可證。為此，請求撤銷臺灣板橋地
    方法院檢察署檢察官就98年度執更字第1350號執行案件所為
    不准受刑人乙○○易科罰金執行之指揮，並賜准予易科罰金
    ，以維受刑人合法權益等語。
二、按受刑人或其法定代理人或配偶以檢察官執行之指揮為不當
    者，得向諭知該裁判之法院聲明異議，刑事訴訟法第484 條
    定有明文。次按刑法第41條第1 項規定：「犯最重本刑為 5
    年以下有期徒刑以下之刑之罪，而受6 個月以下有期徒刑或
    拘役之宣告者，得以新臺幣1 千元、2 千元或3 千元折算1
    日，易科罰金。但確因不執行所宣告之刑，難收矯正之效，
    或難以維持法秩序者，不在此限。」準此，有期徒刑或拘役
    得易科罰金之案件，法院所諭知者，僅係如易科罰金之折算
    標準而已，至於是否准予易科罰金，係賦予執行檢察官視個
    案具體情形，依前開法律規定得予裁量之權能，亦即執行檢
    察官得考量受刑人如不接受有期徒刑或拘役之執行，是否難
    收矯正之效，或難以維持法秩序，以作為其裁量是否准予易
    科罰金之憑據，非謂確定判決有易科罰金之諭知，執行檢察
    官即一概須准許易科罰金。
三、原裁定以：
  (一)本件受刑人因違反商業會計法等案件，於97年4月22日，經
    臺灣板橋地方法院以96年度訴字第247號刑事判決分別判處
    有期徒刑8月，減為有期徒刑4月；及有期徒刑6月，減為有
    期徒刑3月，復經臺灣板橋地方法院以98年度聲字第1058號
    裁定應執行有期徒刑6月，如易科罰金以銀行3百元折算1日
    確定在案。嗣受刑人於98年6月3日，經臺灣板橋地方法院檢
    察署檢察官通知到案執行時，聲請易科罰金，惟經檢察官以
    「本件受刑人為股票上櫃公司實際負責人，而與虛開發票集
    團間有共同犯意，為美化上櫃公司財務，藉以招攬大眾投資
    ，而共同填製不實統一發票達3802萬元，並取得不實統一發
    票逃漏稅捐，使一般投資人無法了解十美公司實際財務」之
    事由，當庭以命令駁回其易科罰金之聲請，同日發監執行等
    情，業經調取臺灣板橋地方法院檢察署98年度執更字第1350
    號執行卷宗核閱屬實，核先敘明。
  (二)本件受刑人乙○○身為股票上櫃公司「十美企業股份有限公
    司」董事長兼總經理，竟因營業虧損，而與公司財務顧問黃
    錦琪，及虛開發票集團之饒玉麟，共同基於填製不實會計憑
    證、記入帳冊及幫助他人逃漏稅捐之概括犯意聯絡；及以不
    正當方法為十美公司逃漏稅捐之犯意，非但幫助深思國際貿
    易有限公司逃漏稅捐新臺幣（下同）14萬8千元，更透過黃
    錦琪、饒玉麟取得不實之會計憑證，藉此為自己公司逃漏稅
    額高達118萬3436元，嚴重影響國家稅捐機關稅捐之徵收，
    且對國家社會秩序亦造成重大之侵害。故執行檢察官以上開
    事由認為倘不發監執行所宣告之刑，難以收矯正之效，亦難
    以維持法秩序，而於98年6月3日駁回受刑人易科罰金之聲請
    ，並將受刑人送監執行，於法自無不合。
  (三)至聲明異議意旨雖猶執上開情事，請求撤銷檢察官不准易科
    罰金執行指揮之處分，同時並准予易科罰金云云。惟本案判
    決縱經臺灣板橋地方法院以98年度聲字第1058號刑事裁定諭
    知易科罰金之折算標準，然此與檢察官於執行時是否准許如
    易科罰金係屬二事，已如前述，非謂確定判決有易科罰金之
    諭知，執行檢察官即不問具體犯罪情事一概准許易科罰金。
    況確定判決原係量處受刑人有期徒刑8月（非屬得易科罰金
    之刑）、6月，僅因受刑人之犯行符合中華民國九十六年罪
    犯減刑條例之規定而予減為有期徒刑4月、3月，嗣並經定應
    執行有期徒刑6月，而依法諭知如易科罰金之折算標準。是
    其與非經減刑即屬得易科罰金之受刑人，就其惡性輕重及是
    否准予易科罰金之考量，亦有所不同。又異議人稱受刑人患
    有脊椎第四節骨刺之症狀，並有血尿、攝護腺癌之疑似症狀
    ，需接受門診追治療等語，然受刑人該症狀是否構成入監
    執行之障礙，並非應否准予易科罰金之審酌標準；其另以受
    刑人乃十美企業股份有限公司之清算人，須辦理相關財產清
    冊、召集股東會提請承認為由認不宜入監云云，亦無礙於執
    行檢察官對是否「因不執行所宣告之刑，難收矯正之效，或
    難以維持法秩序」之認定，自不得執之而謂執行檢察官指揮
    將受刑人發監執行有何違法或不當。
  (四)綜上所述，本件臺灣板橋地方法院檢察署檢察官未准予受刑
    人易科罰金之執行指揮並無違法或不當，本件聲明異議為無
    理由，應予駁回。
四、經核原裁定上開認事用法，洵無違誤。抗告人抗告意旨以執
    行檢察官及原審裁定本案逃漏稅額高達118萬3436元，倘不
    發監執行，難以收矯正之效，惟此事由係屬刑法第57條規定
    ，法院為科刑判決時之審酌標準，非檢察官是否准予易科罰
    金之事由，執行檢察官以此為理由不准易科罰金，為重複不
    利之評價，實屬對人民身體自由之過度限制；況以逃漏稅額
    高低為不准易科罰金之理由，顯屬不當，本件並無不執行所
    宣告之刑，難收矯正之效或難以維持法秩序之情形等語。惟
    查：
  (一)按有關宣告有期徒刑、拘役得否准許易科罰金執行等執行裁
    判事項，依刑事訴訟法第457條第1項前段規定，由為裁判法
    院之檢察官指揮之，是檢察官是否准予易科罰金，應依刑法
    第41條第1項但書考量是否難收矯正之效或難以維持法秩序
    等因素。且上開法條所稱之「難收矯正之效」及「難以維持
    法秩序」，均屬不確定法律概念，此乃係立法者賦予執行者
    能依具體個案，考量犯罪所造成法秩序等公益之危害大小、
    施以自由刑避免受刑人再犯之效果高低等因素，據以審酌得
    否准予易科罰金，亦即，此乃執行者所為關於自由刑一般預
    防（維持法秩序）與特別預防（有效矯治受刑人使其回歸社
    會）目的之衡平裁量，非謂僅因受刑人個人家庭、生活處遇
    值得同情即應予以准許；且法律賦予執行檢察官此項裁量權
    ，僅在發生違法裁量或有裁量瑕疵時，法院始有介入審查之
    必要。
  (二)又按比例原則固為刑事訴訟法強制處分之指導原則，是所採
    取之方法應有助於目的之達成，本件受刑人幫助逃漏稅捐之
    金額甚高，則准予易科罰金是否能收矯正之效，已屬可議。
    且案件情節是否輕微與所採取之方法能否收矯正之效，本係
    屬二事，應就具體個案判斷，即便案件係屬輕微，惟仍不能
    以易科罰金達矯正之效，則易科罰金即非屬比例原則中所指
    之適當方法。再憲法第7條所謂之平等原則，並非指絕對、
    機械之形式上平等，而係保障人民在法律上地位之實質平等
    （司法院大法官會議釋字第485號解釋意旨）。是以檢察官
    就具體個案審酌應否准予易科罰金，係以過往之經驗累積而
    成具體之判斷標準，以落實人民在法律上地位之實質平等，
    若謂所量處之刑度只要符合刑法第41條第1項前段准予易科
    罰金之要件，皆須准許易科罰金，自與前述憲法上平等原則
    之內涵有違。
  (三)本案判決雖經臺灣板橋地方法院以98年度聲字第1058號刑事
    裁定諭知易科罰金之折算標準，但此與檢察官於執行時是否
    准許如易科罰金仍屬二事，非謂確定判決有易科罰金之諭知
    ，執行檢察官即不問具體犯罪情事一概准許易科罰金，而執
    行檢察官審酌是否准予易科罰金，當就受刑人所為犯行加以
    審酌，與法院量刑所為之審酌事項若屬相同亦屬事理之常，
    豈有「雙重評價」之瑕疵可言？又刑法第41條第1項但書之
    難收矯正之效或難以維持法秩序，應係綜合考量被告之犯行
    、前案執行效果、犯案時之外在環境，個人特質與社會秩序
    之維護等一切因素，本件執行檢察官既已綜合考量各種因素
    並具體說明不准予易科罰金之理由，且未見有逾越法律授權
    、專斷等濫用權力之情事，堪認檢察官駁回受刑人易科罰金
    之聲請，並無不當。抗告意旨仍執前開情詞指摘原裁定不當
    ，為無理由，應予駁回。
據上論結，應依刑事訴訟法第412條，裁定如主文。
中    華    民    國    98    年    7     月    22    日
                  刑事第十一庭審判長法  官  張連財
                                    法  官  楊照男
                                    法  官  吳啟民
以上正本證明與原本無異。
如不服本裁定，應於收受送達後五日內向本院提出再抗告狀。
                                    書記官  楊妙恩
中    華    民    國    98    年    7     月    23    日


司法院資訊處製作；財團法人民間司法改革基金會備份。
